臺灣高等法院刑事裁定
110年度毒抗字第968號
抗  告  人  
即  被  告  董勁威



上列抗告人因違反毒品危害防制條例案件，不服臺灣臺北地方法
院於中華民國110年5月4日所為110年度毒聲字第393號裁定（聲
請案號：臺灣臺北地方檢察署110年度撤緩毒偵字第36號、毒偵
字第343、430號、聲觀字第320號），提起抗告，本院裁定如下
：
    主  文
抗告駁回。
    理  由
一、原裁定意旨略以：抗告人即被告甲○○（下稱抗告人）基於施
    用第二級毒品甲基安非他命之犯意，分別為下列犯行：1、
    於民國108年10月2日上午8時許，在位於新北市○○區○○街000
    巷00號住處內，施用第二級毒品甲基安非他命，於同日上午
    9時許，因形跡可疑為警盤查，並扣得甲基安非他命1包及吸
    食器1組；2、復於109年8月30日晚間9時許，在位於新北市○
    ○區○○路00巷0號9樓住處內，施用第二級毒品甲基安非他命
    ，於同日晚間11時許為警查獲，並扣得甲基安非他命1包。
    及於3、109年11月24日上午10時20分許，在臺灣臺北地方檢
    察署執行前案緩起訴處分附條件命戒癮治療採尿前回溯96時
    內某時，在臺灣地區某處，施用第二級毒品甲基安非他命，
    訊據抗告人坦承於上述1、2所示時間、地點施用第二級毒品
    甲基安非他命之犯行，復有臺北市政府警察局偵辦毒品案件
    尿液檢體委驗單、台灣尖端先進生技醫藥股份有限公司之濫
    用藥物檢驗報告，所扣得白色結晶物1袋經送驗亦檢驗出甲
    基安非他命陽性反應，及所扣得吸食器，經以乙醇沖洗，檢
    出甲基安非他命陽性反應，亦有交通部民用航空局航空醫務
    中心109年9月10日航藥鑑字第0000000號毒品鑑定書在卷可
    按，足認抗告人上開自白施用毒品犯行與事證相符，堪以採
    信。至於抗告人於上開事實3所載於緩起訴期間施用第二級
    毒品甲基安非他命部分，亦有臺灣臺北地方檢察署施用毒品
    犯尿液檢驗監管紀錄表（第一、三聯）、採尿報到編號表、
    台灣尖端先進生技醫藥股份有限公司109年12月11日出具濫
    用藥物檢驗報告各1份在卷可按，亦足認抗告人於採尿送驗
    前96小時內之某時，確有施用第二級毒品安非他命之情堪以
    認定。抗告人於上開1、2所示時地，施用第二級毒品，經臺
    灣臺北地方檢察署檢察官以108年度毒偵字第3583號為附命
    完成戒癮治療之緩起訴處分確定（就事實2部分經臺灣高等
    檢察署於110年1月12日以檢紀慕110移893字第1100000099號
    函移轉臺灣臺北地方檢察署並執行緩起訴處分），然抗告人
    於緩起訴期間，尚未完成戒癮治療前，再犯上開3所示施用
    第二級毒品犯行，經以110年撤緩字第3號撤銷緩起訴處分確
    定，亦有撤銷緩起訴處分書在卷可按，可認抗告人雖經檢察
    官為附命完成戒癮治療之緩起訴處分，然並未完成戒癮治療
    ，尚難等同曾受「觀察勒戒或強制戒治」執行完畢釋放之處
    遇，是依109年1月15日修正公布，於同年7月15日施行之毒
    品危害防制條例第20條、第23條等規定，及最高法院109年
    度台上大字第3826號裁定意旨，可認抗告人前開於事實1施
    用第二級毒品犯行，未曾經觀察勒戒等戒癮治療，所犯事實
    2、3之施用第二級毒品犯行部分，亦非於觀察勒戒或強制戒
    治執行完畢釋放後3年內再犯之情形，且聲請意旨以審酌抗
    告人因前開施用毒品案件，於緩起訴附條件命完成戒癮治療
    ，然其於緩起訴期間仍再施用毒品而撤銷緩起訴處分確定，
    一再犯施用第二級毒品等情狀，認無再行附命完成戒癮治療
    緩起訴處分之必要，而以檢察官裁量後，未再採用附命戒癮
    治療緩起訴處分之處遇，並無裁量濫用或怠惰之瑕疵，自應
    尊重檢察官依職權之適法行使，即依檢察官聲請將抗告人送
    勒戒處所觀察、勒戒，核無不合，應予准許，裁定將抗告人
    送勒戒處所觀察、勒戒，其期間不得逾2月等語。
二、抗告意旨略以：
（一）依最高法院109年度台上大字第3826號裁定意旨，行為人
      於觀察勒戒釋放後，3年後再犯施用毒品罪，重行觀察勒
      戒時，檢察官應裁量行為人究應為附戒癮治療之緩起訴處
      分或聲請觀察勒戒，尤應查明行為人之意願，給予陳述意
      見之機會。復依毒品戒癮治療實施辦法及完成治療認定標
      準第2條第2項規定，依抗告人所處之境地、情況，顯然只
      有接受戒癮治療之心理輔導，方能真正根除毒癮。再參照
      本次修正毒品危害防制條例之修法意旨，其中第24條修正
      ，擴大檢察官對施用毒品者附條件緩起訴處分之範圍，使
      其能視個案具體情形給予適當多元社區處遇，著重施用毒
      品者為「病患」之特質，並以「治療」疾病為出發點，
　　　毒品戒除不易，須經長期且持續之治療，施用毒品者既被
      視為「病患性犯人」，最佳處遇方式即為治療，如自行赴
      醫院戒癮、附命完成戒癮治療緩起訴處分等，對施用毒品
      者科以刑罰，無非在運用刑罰之一般預防功能以嚇阻毒品
      之施用。原裁定以抗告人於緩起訴期間再犯施用毒品，且
      緩起訴已經撤銷確定，而依檢察官之聲請裁定觀察勒戒，
      顯有錯誤，因基於有效性、程序上最有利性之考量，給予
      抗告人繼續接受戒癮治療程序甚至予以延長，施予病患之
      處遇，並協同專業醫師、心理師之協助，不僅並無難以完
      成之情形，且事實上亦更符合相關法律之立法精神，也才
      是真正有效幫助抗告人徹底斷心癮之方式。若繼續施以刑
      罰只具懲罰功能，不僅無法戒除毒癮，更漸趨與社區隔離
      ，有礙其復歸社會。此外，原裁定亦未考量公訴人違反一
      事不二罰之情形，即檢察官以110年度撤緩字第3號撤銷緩
      起訴處分確定，並聲請以簡易判決處刑，此有緩起訴處分
      書、撤銷緩起訴處分書可按，檢察官既早已聲請簡易判決
      處刑在前，卻又再次聲請觀察勒戒，顯違反一事不二罰原
      則，致抗告人須承受二次罰責，對抗告人至為不公，有失
      公允。
（二）此外，抗告人在相關辦案過程中，積極配合警方調查，供
      出上游，嗣後警方通知領取獎金，迄今仍未前往領取，犯
      後態度良好。抗告人家中有長輩及前配偶之高齡近80歲父
      親需要照顧，客觀上並不適合入監接受戒癮治療，如此方
      能兼顧抗告人戒除心癮及照顧家人責任。　　　　
三、犯毒品危害防制條例第10條之罪者，檢察官應聲請法院裁定
    ，或少年法院（地方法院少年法庭）應先裁定，令抗告人或
    少年入勒戒處所觀察、勒戒，其期間不得逾2月，毒品危害
    防制條例第20條第1項訂有明文。毒品危害防制條例所規定
    之觀察、勒戒處分，其立法意旨在幫助施用毒品者戒除毒癮
    ，該處分之性質非為懲戒行為人，而係為消滅行為人再次施
    用毒品之危險性，目的在戒除行為人施用毒品之身癮及心癮
    措施；觀察、勒戒係導入一療程觀念，針對行為人將來之危
    險所為預防、矯治措施之保安處分，以達教化與治療之目的
    ，可謂刑罰之補充制度，從而毒品危害防制條例本身所規定
    之觀察、勒戒及強制戒治等保安處分，雖兼具自由刑之性質
    ，卻有刑罰不可替代之教化治療作用，是對於施毒者有利不
    利之認定，端在何種程序可以幫助施用毒品之人戒除施用毒
    品之行為，尚非由法院逕行認定緩起訴戒癮治療係對施用毒
    品者係較有利，亦無僅因行為人之個人或家庭因素而免予執
    行之理。因此，檢察官本得依照個案實際情形，依法裁量決
    定採行何者為宜。且觀諸毒品危害防制條例之全部條文，並
    無課以檢察官於聲請觀察、勒戒裁定前，應訊問或徵詢被告
    是否同意觀察、勒戒之規定，反而依毒品戒癮治療實施辦法
    及完成治療認定標準第6 條：「檢察官為緩起訴處分前，應
    得參加戒癮治療被告之同意，並向其說明完成戒癮治療應遵
    守事項後，指定其前往治療機構參加戒癮治療。未滿二十歲
    之被告，並應得其法定代理人之同意。」，規定檢察官命付
    戒癮治療之緩起訴處分前始應得被告之同意。故檢察官於聲
    請觀察勒戒前未訊問或徵詢被告之意見，並未違反相關法律
    之規定。再按現行毒品危害防制條例第24條之規定，就「初
    犯」或「3 年後再犯」之處遇採雙軌制，復刑事訴訟法第25
    3 條之1 第1 項及第253 條之2 對被告為緩起訴處分時規定
    ，應另審酌刑法第57條所列事項及公共利益之維護，並認以
    緩起訴處分為適當者，始得為之。可知檢察官以向法院聲請
    觀察、勒戒為原則，此時因係適用原則而非例外，自無贅餘
    交待不適於為緩起訴處分之理由，於例外符合上開緩起訴處
    分之要件時，始得另為附完成戒癮治療之緩起訴處分，且被
    告並非當然享有為附命完成戒癮治療之緩起訴處分之權利，
    被告縱提出該項聲請，亦僅在促請檢察官注意得否予以適用
    ，檢察官並不受被告該項聲請之拘束。準此，對於施用第二
    級毒品之本件被告，得否以刑事訴訟法第253 條之2 第1 項
    第6 款之緩起訴附戒癮治療代替觀察勒戒處分，仍委諸檢察
    官斟酌具體個案情節予以裁量，法院原則上應尊重檢察官職
    權之行使，除檢察官之判斷有違背法令、事實認定有誤或其
    裁量有重大明顯疵瑕外，尚不得任意指為違法（最高法院10
    3 年度台上字第2464號判決、臺灣高等法院暨所屬法院106 
    年法律座談會刑事類提案第37號、107 年法律座談會刑事類
    提案第22號意旨參照）。
四、經查：
（一）抗告人前於108年10月2日上午8時許，在位於新北市○○區○
      ○街000巷00號住處廁所內，將第二級毒品甲基安非他命置
      於玻璃球內下方燒烤方式施用，為警於同日上午9時50分
      許，在臺北市○○區○○路000巷0弄0號前，因形跡可疑為警
      盤查，當場扣得甲基安非他命1包及吸食器1組等物之情，
      業據抗告人於警、偵訊中坦認無訛，並就抗告人所採尿液
      送驗，呈有毒品甲基安非他命陽性反應，扣案吸食器，經
      以乙醇沖洗，檢出甲基安非他命陽性反應等節，有臺北市
      政府警察局偵辦毒品案件尿液檢體委驗單、臺北市政府警
      察局信義分局搜索扣押筆錄、扣押物品目錄表、查獲施用
      （持有）毒品案件經過情形紀錄表、刑事案件現場照片、
      交通部民用航空局航空醫務中心毒品鑑定書、台灣尖端先
      進生技醫藥股份有限公司之濫用藥物檢驗報告等均附卷可
      按，足認被告施用第二級毒品犯行堪以認定。並據抗告人
      所提陳報狀表示願自費進行戒癮治療，由臺灣臺北地方檢
      察署檢察官於108年12月3日訊問抗告人時，告知及說明刑
      事訴訟法第253條之1、第253條之2第1項第6款、第8款等
      相關規定，說明緩起訴處分，期間須自費至指定醫療院所
      皆是藥物治療、心理治療及社會復健治療，並為預防再犯
      所為必要之命令，均經抗告人同意，於108年12月20日以1
      08年度毒偵字第3583號為緩起訴處分，應執行緩起訴2年
      ，緩起訴期間為109年1月3日至111年1月2日，履行期間為
      109年1月3日至110年9月2日，於109年1月3日確定等情，
      有108年毒偵字第3583號偵查卷相關資料均在卷可按。而
      抗告人於緩起訴期間即109年8月30日晚間9時許，在租屋
      處施用第二級毒品甲基安非他命，於同日晚間10時許，為
      警查獲，並扣得毒品甲基安非他命1包、吸食器等物，並
      據抗告人於警、偵訊中均坦認施用第二級毒品犯行，並就
      抗告人所採尿液送驗，檢驗出毒品甲基安非他命陽性反應
      ，扣案毒品及吸食器，經送檢驗，均檢出甲基安非他命陽
      性反應等節，有臺北市政府警察局松山分局扣押筆錄、松
      山分局中崙派出所扣押物品目錄表、扣案物照片、陳報單
      、偵辦毒品案件尿液檢體委驗單、對話截圖、交通部民用
      航空局航空醫務中心毒品鑑定書、台灣尖端先進生技醫藥
      股份有限公司之濫用藥物檢驗報告等均附於臺灣新北地方
      檢察署109年度毒偵字第6105號偵查卷內可佐，並據抗告
      人提出臺北市立聯合醫院（松德院區）診斷證明書及刑事
      陳報狀聲請將本案移轉臺灣臺北地方檢察署偵辦，併前案
      一併戒癮治療，臺灣高等檢察署依臺灣新北地方檢察署檢
      察官陳請將抗告人上開案件移轉臺灣臺北地方檢察署辦理
      ，並以110年毒偵字第430號偵辦，嗣因抗告人於109年11
      月24日上午10時20分許，至臺灣臺北地方檢察署觀護人室
      採尿送驗前96小時內某時，施用毒品安非他命犯行，於上
      述日期至觀護人室採尿送驗，結果呈毒品安非他命類陽性
      反應，有臺灣臺北地方檢察署施用毒品犯緩起訴被告尿液
      檢體監管紀錄表、採尿報告編號表、「採尿人員應依下列
      程序採集受驗者之尿液」程序確認單、尿液檢體監管紀錄
      表、台灣尖端先進生技醫藥股份有限公司於109年12月11
      日出具濫用藥物檢驗報告、財團法人生物技術開發中心出
      具盲績效監測檢體檢驗結果回報及正確性評估表均附於11
      0年度毒偵字第343號偵查卷內可按。據上，足認抗告人因
      施用第二級毒品甲基安非他命，為警查獲，經臺灣臺北地
      方檢察署檢察官為命緩起訴處分，緩起訴處分遵守履約期
      間109年1月3日起至110年9月2日止，該段期間抗告人先後
      於109年8月30日晚間9時許，及同年11月24日上午10時20
      分採尿前96小時內某時均有施用第二級毒品，且其緩起訴
      處分因此遭撤銷亦均堪認定。是抗告人於上開緩起訴期間
      多次查獲施用第二級毒品犯行，並非在觀察勒戒執行完畢
      釋放或附命緩起訴處分完成戒癮治療後3年內所為，揆諸
      上開說明，難謂抗告人事實上已等同接受「觀察、勒戒或
      強制戒治」執行完畢之處遇。易言之，抗告人為本件施用
      第二級毒品前，既未曾經觀察、勒戒執行完畢，則檢察官
      斟酌抗告人個案具體情節，並已審酌卷附抗告人所提出之
      108年10月9日陳報狀及109年10月18日提出之刑事戒癮治
      療聲請狀，並說明抗告人於緩起訴處分期間，迭迭再犯施
      用第二級毒品犯行，緩起訴處分附條件戒癮治療之處分，
      已難以達成戒癮治療之目的，而依毒品危害防制條例第20
      條第1項之規定，向法院聲請觀察、勒戒，難認有何裁量
      逾越、濫用或違反比例原則之情，且檢察官聲請觀察勒戒
      ，實正如抗告意旨所稱將施用毒品者視為「病患」，著重
      其病患特質，以「治療疾病」為出發點，選擇對抗告人最
      好方式協助抗告人徹底戒除施用第二級毒品之身癮及心癮
      ，並非起訴或聲請簡易判決處刑，亦有本院被告前案紀錄
      表在卷可按。是抗告意旨所稱公訴人違反一事不二罰，另
      聲請簡易決處刑云云，顯有誤會。
（二）至於抗告意旨所稱其已無毒癮，且需照顧前配偶高齡80餘
      歲之父親，及犯後態度良好配合員警調查、供出上手云云
      ，固然確實，然非法定免除應送勒戒處所觀察、勒戒之事
      由，此部分抗告亦屬無據。　　　
五、綜上，原裁定經核並無違誤，抗告意旨所陳前詞，指摘原裁
    定不當，顯無理由，應予駁回。　　　
據上論斷，應依刑事訴訟法第412條，裁定如主文。　　　
中　　華　　民　　國　　110 　年　　7 　　月　　26　　日
                  刑事第十四庭  審判長法　官  黃斯偉
                                      法  官  許泰誠
                                      法  官  程克琳
以上正本證明與原本無異。
不得再抗告。
                                      書記官  劉靜慧
中　　華　　民　　國　　110 　年　　7 　　月　　27　　日